【裁判字號】    88,上訴,2260
【裁判日期】    890511
【裁判案由】    偽造有價證券等
【裁判全文】
臺灣高等法院刑事判決                          八十八年度上訴字第二二六０號
    上  訴  人
    即  被  告  乙○○
    選任辯護人  林合民
                陳添輝
右上訴人即被告因偽造有價證券案件，不服臺灣士林地方法院八十七年度訴字第五四
二號，中華民國八十八年四月二十八日第一審判決（起訴案號：臺灣士林地方法院檢
察署八十七年度偵字第一０三七號、第四二二七號）提起上訴，本院判決如左：
    主  文
原判決撤銷。
乙○○連續意圖為自己不法之所有，而侵占對於業務上所持有之物，處有期徒刑壹年
。
華南商業銀行城東分行第00000000－0帳號，八十六年十二月十八日期，票
號0000000號，面額新台幣三千九百七十元支票乙紙背面偽造之「甲○○」署
押壹枚，沒收。
    事  實
一、乙○○原係萬世吉旅行社股份有限公司（下稱萬世吉公司）之會計（任職期間自
    七十九年十月至八十六年十二月二十六日），為從事業務之人，利用其職掌公司
    會計事務之機會，多年來將公司應入之帳款與自己款項混用，致公私帳目不清，
    而為後述行為：
（一）緣黃美鳳（已於八十五年十一月十五日死亡）係萬世吉公司負責人丙○○之妻
      。黃美鳳於八十四年十月五日在台北市○○路一三一號十一樓Ａ室，召集民間
      互助會，自任會首，每會會金新台幣（下同）二萬元，採內標制，會期至八十
      七年三月五日止，含會首共三十一人（下簡稱甲會）。丙○○於八十六年六月
      五日在同址，亦召集民間互助會，自任會首，每會會金二萬元，採內標制，會
      期至八十八年五月五日止，含會首共二十五人（下簡稱乙會）。黃、陳二人將
      上開互助會開標事宜交由乙○○處理，詎乙○○竟意圖為自己不法之所有，並
      基於概括犯意，在前址於附表一所示之時間，先後假冒陳正元、王明珍、簡麗
      蘭、張李榮等甲會會員名義，及王明珍、林光寶、陳貞純等乙會會員名義，於
      標單上填寫各該次會員名義及競標利息，即偽造各該次會員署押，依習慣表示
      各該次會員願以各該次金額為利息標取會款之用意，以文書論之私文書即標單
      ，持以行使參加開標且以最高標得標之方式，使不知情之其他活會會員陷於錯
      誤，誤以為是如附表一所示之各該次會員得標而給付會款予乙○○，依序計詐
      得如附表一所示之金額（計算方式如附表一），足以生損害於陳正元、王明珍
      、簡麗蘭、張李榮、林光寶、陳貞純等人。
（二）乙○○意圖為自己不法之所有，並基於承前同一之犯意，於八十五年七月十八
      日（起訴書記載為七月三十日，應予訂正），在台北市○○路一三一號十一樓
      Ａ室萬世吉公司所在地，盜用該公司交其保管而持有之萬世吉公司及黃美鳳印
      章，據以蓋用印文於臺灣大來國際信用卡股份有限公司（以下簡稱大來公司）
      特約商店匯付款申請表、匯款權利義務切結書等私文書上，將該大來公司應匯
      入萬世吉公司於華南商業銀行城東分行、甲存帳號000000000000
      號之大來卡帳款，變更解款銀行為其個人之台新銀行城東分行第000000
      000000－00帳號，而偽造私文書，持以行使交由大來公司，致大來公
      司陷於錯誤，先後匯入至台新銀行乙○○前揭帳戶款共二十九萬六千零四十八
      元（即八十六年十二月八日一九一九０元；十二月十八日二四四０００元；十
      二月十九日二三九七０元；十二月二十六日八八八八元），足以生損害於大來
      公司及萬世吉公司。
（三）乙○○又意圖為自己不法之所有，基於業務侵占及承前同一偽造文書之概括犯
      意，先後於：
（１）八十五年九月間，丙○○將萬世吉公司應繳付台新銀行信用卡之款項六十五萬
      四千三百三十元，簽發華南商業銀行城東分行不詳票號之支票二紙交付乙○○
      提領解交，詎乙○○提兌後將此業務上持有之物，予以侵占入己。
（２）八十六年十二月二日起至十二月十六日間，乙○○連續於附表二所示之時間，
      將其業務上持有萬世吉公司於美國運通銀行ＶＩＳＡ卡內之款項共計十八萬零
      二百九十八元，以其所持管萬世吉公司領用之華南商業銀行城東分行一０三一
      三一帳號支票，填寫如附表二所示之金額、日期送請丙○○蓋用萬世吉公司及
      負責人印鑑章於上開帳戶支票之方式，持以提領後，依序侵占入己。
（３）八十六年十月間至八十七年年初，乙○○以同前方式，持以提領萬世吉公司華
      南商業銀行城東分行甲存帳戶000000000000號支票七張即如附表
      三編號一至七之金額，將此業務上持有之款項侵吞入己（侵占方式如附表三之
      記載）。
（４）八十六年十月間，乙○○以同前方式，持萬世吉公司合作金庫松江支庫甲存帳
      號00000000000號帳戶，票號0000000號，面額三萬元支票
      乙紙，交由案外人游文彬提兌後將此業務上持有之款項侵吞入己。
（５）八十六年十二月二十三日，乙○○以同前方式，持以提領萬世吉公司領用之華
      南商業銀行城東分行甲存帳戶00000000－0號，票號0000000
      號，八十六年十二月二十三日期面額九萬七千元，及在支票背面偽造「甲○○
      」署押，表明由甲○○兌領之意思，而偽造私文書，持以行使提領同銀行帳戶
      ，票號0000000號、八十六年十二月十八日期面額三千九百七十元支票
      一紙，足以生損害於甲○○，得款後均將此業務上持有之款項侵占入己。又於
      八十六年十二月間，以同一方法，持萬世吉公司同前銀行帳戶0000000
      00帳號，票號0000000號，八十六年十二月二十五日到期（發票日同
      月二十四日）、面額三十八萬七千元之本票一紙（起訴書及原判決均誤載為支
      票，應予更正），持以向莊文傑調現後將業務上持有之上開款項侵占入己。
（６）八十六年十二月十二日，乙○○在台北市西門某地謝正一所營之公司所在地，
      向萬世吉公司客戶謝正一收取團費三十六萬元，亦將此業務上持有之物侵占入
      己。
三、案經被害人萬世吉公司兼代表人丙○○訴請臺灣士林地方法院檢察署檢察官偵查
    起訴。
    理  由
一、訊據上訴人即被告乙○○矢口否認有何侵占犯行，辯稱：伊所收會款係用來解決
    公司財務問題，冒標會款是循黃美鳳原先方式處理，而台新銀行應繳款項亦係用
    於公司周轉，大來卡部份係因發卡公司說可以匯到個人帳戶，且丙○○常出國，
    伊為領錢方便，乃變更為伊個人帳戶，又支票均經過陳某夫妻同意，由陳某夫妻
    蓋章，並未偽造，而上開支票用以支付公司經營費用，伊並未侵吞，向莊文傑調
    現，亦用於公司。又團費部份，伊有給領隊十萬元，剩餘則用在幫公司還債云云
    。
二、本院經查：
（一）右開被告乙○○如何盜用附表一所示會員名義，填寫標單冒標互助會款之事實
      ，業據其供認不諱（本院卷第二十八頁、八十一頁反面），所供核與告訴人丙○○之指訴及證人陳正元證述之情節相符（見原審卷第二二七頁），並有互助
      會單二紙在卷可證（見偵字第一０三七號卷第六、七頁）。
（二）查被告乙○○對於前述事實一之（二）（三），除關於收取謝正一團費部分，
      以其曾交付領隊十萬元，已先付現給甲○○云云置辯，及均否認有侵占外，就
      其如何持支票領款、本票調現，及將大來公司帳款原應匯入萬世吉公司銀行帳
      戶變更解款銀行為其個人帳戶入款等情，則坦白承認（見本院卷第二十八頁反
      面至三十頁、第三十三頁反面至三十五頁），所供核與告訴人丙○○之指訴及
      證人甲○○、莊文傑所陳支票背書領款、本票調現之情節核符（見原審卷第二
      三九頁反面、第一八四頁），並有大來公司特約商店匯付款申請表、匯款權利
      義務切結書、帳單影本（見偵字第一０三七號卷第十九至二十四頁）、台新信
      用卡消費明細表影本（見同上卷第三至十八頁）、附表二之明細表（見原審卷
      第一九三、一九四頁）、附表三所示之支票提領情形（見原審卷第一０八頁彰
      化商業銀行城東分行函、第一一一頁台灣中小企業銀行吉林分行函及第六十一
      頁支票正反面影本、第五十九頁支票正反面影本、第六十二頁支票正反面影本
      、第六十頁支票正反面影本、第六十三頁支票正反面影本）、事實欄一之（二
      ）之（５）（６）票據提領情形（見原審卷第三十八頁支票正反面影本及陽信
      商業銀行函、第五十六至五十八頁華南商業銀行城東分行函及支票正反面影本
      ）等件存卷可佐。
（三）被告雖辯稱其冒標會款所得及前述以支票領得或本票調現之款項，皆使用於公
      司週轉，私人並未挪用侵占云云。然查，被告僅為萬世吉公司僱用之會計，並
      非股東，此據其供明，衡諸常情，以其身分職稱實無為公司籌措資金以應週轉
      之必要，況查被告又無法舉證實說前開款項確係為告訴人公司而支出，及究係
      用之告訴人公司何種用途，所辯有違常情，已難遽信。且查，如附表三部分支
      票，係由被告之親屬提領使用，有各該支票反面影本所示領款人之簽名可參，
      而非用之於告訴人公司甚明。證人即被告之父郭欽昌雖附和被告說詞，然其與
      被告為至親，本有一定立場，已難免偏頗，又查與事實不符，是其說詞亦難信
      憑。至被告所辯謝正一團費一部給付予領隊乙節，亦無證據證明，所謂已先付
      現給甲○○云云，更據證人甲○○結證否認（見原審卷第二三九頁），均不足
      採信。綜上，本件事證明確，被告犯行，洵堪認定。
三、按民間互助會之標單，其上如僅記載投標人之姓名及標金，則依習慣，係表示投
    標人願以該標金為利息標取會款之用意，被告冒用附表一所示會員名義，在標單
    上書寫其姓名及所出之利息，表示該名義人願出所書利息金額標取會款，自係偽
    造並行使刑法第二百二十條（行為時）以文書論之私文書，其冒簽之姓名，亦不
    失為偽造署押。被告乙○○偽造附表一會員名義之標單，行使得標詐得會款，自
    足以生損害於各該會員。又被告前述偽造萬世吉公司變更解款銀行之大來公司申
    請表、切結書等文件，及偽造甲○○支票背書，均足生損害於萬世吉公司、大來
    公司 ，或甲○○，事理至明。
四、關於事實欄一之（一）（二）部分，核被告所為，前者係犯刑法第二百十六條、
    第二百二十條、第二百十條之行使偽造以文書論之私文書罪及第三百三十九條第
    一項之詐欺取財罪；後者係犯刑法第二百十六條、第二百十條之行使偽造私文書
    罪及第三百三十九條第一項之詐欺取財罪。其偽造署押、盜用印章蓋為印文分別
    為偽造以文書論之私文書（下簡稱偽造私文書）、偽造私文書之部分行為，均不
    另成罪，偽造私文書而後持以行使，偽造之低度行為應為行使之高度行為所吸收
    ，應依行使論擬。被告一次冒標行為同時詐欺數活會會員，為一行為觸犯數罪名
    之同種想像競合犯，應從一重處斷。又公訴人認後者被告係犯業務侵占罪，稍有
    未洽，因無礙於事實之同一性，該部分起訴法條應予變更為詐欺取財罪。
五、關於事實欄一之（三）部分，核被告所為，除（三）之（５）關於偽造支票背書
    領款係犯刑法第二百十六條、第二百十條之行使偽造私文書罪及第三百三十六條
    第二項之業務侵占罪，餘均犯刑法第三百三十六條第二項之業務侵占罪。前者，
    其偽造署押為偽造私文書之部分行為，偽造私文書而後持以行使，偽造之低度行
    為應為行使之高度行為所吸收，均不另論罪。
六、被告先後多次行使偽造私文書、詐欺、業務侵占犯行，時間緊接，犯罪構成要件
    均各屬相同，顯係基於概括犯意為之，各依連續犯規定以一罪論，並加重其刑。
    所犯行使偽造私文書與詐欺二罪之間，有方法與結果之牽連關係，依刑法第五十
    五條規定，應從行使偽造私文書罪一重處斷。又所犯行使偽造私文書與業務侵占
    二罪間，亦有方法與結果之牽連關係，依同條規定應從業務侵占罪一重處斷。被
    告偽造支票背書部分之事實，起訴書雖未敘及，惟此部分與起訴論罪之事實，有
    裁判上一罪之關係，為起訴效力所及，本院應併予審判。
七、原審以被告罪證明確予以論科，固非無見。然查，原判決關於被告冒標互助會事
    實之認定及詐欺所得金額之計算，與卷證資料不合；論處被告偽造有價證券罪刑
    ；事實欄一之（二）併論以業務侵占罪；及主文雖諭知沒收署押，理由未予說明
    其依據並漏引刑法第二百十九條，均有未洽。被告據以上訴，雖非可採，然原判
    決既有可議，即屬無可維持，應予撤銷改判。爰審酌被告係屬初犯，其犯罪之動
    機、目的、手段、所生危害及犯後之態度等一切情狀，量處有期徒刑一年示懲。
    如主文第三項所示偽造之「甲○○」署押一枚，依刑法第二百十九條沒收之。至
    偽造之標單並未扣案，且查無任何經濟或留存價值，則被告供稱業已丟棄滅失，
    衡情要屬可信，另偽造之大來公司申請表、切結書等文件因已交付第三人，非屬
    被告所有，自均毋庸諭知沒收，併予敘明。
八、公訴意旨另以：被告乙○○盜蓋萬世吉公司及負責人印鑑章於事實欄一之（三）
    之（２）至（５）所示之票據，以偽造方式提兌，因認被告本部分另犯有偽造有
    價證券罪嫌。訊據被告堅詞否認此部分犯行，經查萬世吉公司及其負責人之支票
    印鑑章，係由告訴人丙○○自行保管，隨身攜帶，被告填妥支票金額及受款人後
    ，連同傳票送由丙○○用印蓋章，此經丙○○陳明（見原審卷第十八、十九頁）
    ，依此，則被告殊無可能盜蓋，情甚明灼。公訴人此部分指訴，尚屬乏據。惟此
    與起訴論罪部分，有裁判上一罪關係，爰不另令為無罪之諭知。
據上論斷，應依刑事訴訟法第三百六十九條第一項前段、第三百六十四條、第二百九
十九條第一項前段、第三百條，刑法第五十六條、第二百十六條、第二百十條、第三
百三十九條第一項、第三百三十六條第二項、第五十五條、第二百十九條、罰金罰鍰
提高標準條例第一條，判決如主文。
本案經檢察官吳國南到庭執行職務。
中    華    民    國    八十九    年      五        月        十一      日
                            臺灣高等法院刑事第二十三庭
                                審判長法  官  劉  靜  嫻
                                      法  官  宋      祺
                                      法  官  吳      燦
右正本證明與原本無異。
如不服本判決應於收受送達後十日內向本院提出上訴書狀，其未敘述上訴之理由者並
得於提起上訴後十日內向本院補提理由書（均須按他造當事人之人數附繕本）。
                                      書記官  陳  靜  姿
中    華    民    國    八十九    年      五        月        十七      日
附錄本案論罪科刑法條：
刑法第三百三十六條第二項
對於業務上所持有之物，犯前條第一項之罪者，處六月以上五年以下有期徒刑，得併
科三千元以下罰金。
附表一：
┌──┬─────┬─────────┬────────────────┐
│編號│ 會員姓名 │  冒  標  日  期  │  冒標金額（即詐欺所得，新台幣）│
├──┼─────┼─────────┼────────────────┤
│一  │ 陳正元   │八十五年七月五日  │標息三千六百元，標金一萬六千四百│
│    │          │                  │元，冒標得款三十六萬八百元。    │
│    │          │                  │（16400元×22=360800元）        │
│    │          ├─────────┼────────────────┤
│    │          │八十六年九月五日  │標息五千五百元，標金一萬四千五百│
│    │          │                  │元，冒標得款十萬六千元。        │
│    │          │                  │（14500元×8=11600元）          │
├──┼─────┼─────────┼────────────────┤
│二  │ 王明珍   │八十五年十一月五日│標息五千一百元，標金一萬四千九百│
│    │          │                  │元，冒標得款二十六萬八千二百元。│
│    │          │                  │（14900元×18=268200元）        │
├──┼─────┼─────────┼────────────────┤
│三  │ 簡麗蘭   │八十六年三月五日  │標息五千七百元，標金一萬四千三百│
│    │          │                  │元，冒標得款二十萬零二百元。    │
│    │          │                  │（14300元×14=200200元）        │
├──┼─────┼─────────┼────────────────┤
│四  │ 張李榮   │八十六年六月五日  │標息五千元，標金一萬五千元，冒標│
│    │          │                  │得款十六萬五千元。              │
│    │          │                  │（15000元×11=165000元）        │
├──┼─────┼─────────┼────────────────┤
│五  │ 王明珍   │八十六年十二月五日│標息五千元，標金一萬五千元，冒標│
│    │          │                  │得款二十八萬五千元。            │
│    │          │       │（15000元×19=285000元）        │
├──┼─────┼─────────┼────────────────┤
│六  │ 林光寶   │八十六年八月五日  │標息五千二百元，標金一萬四千八百│
│    │          │                  │元，冒標得款三十四萬零四百元。  │
│    │          │                  │（14800元×23=340400元）        │
├──┼─────┼─────────┼────────────────┤
│七  │ 陳貞純   │八十六年六月五日  │標息三千八百元，標金一萬六千二百│
│    │          │                  │元，冒標得款三十八萬八千八百元。│
│    │          │                  │（16200元×24=388800元）        │
└──┴─────┴─────────┴────────────────┘
備註：編號一至四係甲會；五至七係乙會。
附表二：
┌───┬───────────┬───────────────────┐
│編  號│  時              間  │    金                          額    │
├───┼───────────┼───────────────────┤
│  一  │  八十六年十二月二日  │    八千六百五十二元                  │
├───┼───────────┼───────────────────┤
│  二  │  八十六年十二月五日  │    二萬一千三百二十一元              │
├───┼───────────┼───────────────────┤
│  三  │  八十六年十二月五日  │    一萬二千五百元                    │
├───┼───────────┼───────────────────┤
│  四  │  八十六年十二月九日  │    一萬三千一百元                    │
├───┼───────────┼───────────────────┤
│  五  │  八十六年十二月九日  │    一萬三千一百元                    │
├───┼───────────┼───────────────────┤
│  六  │  八十六年十二月九日  │    一萬一千三百元                    │
├───┼───────────┼───────────────────┤
│  七  │  八十六年十二月十日  │    一萬八千三百元                    │
├───┼───────────┼───────────────────┤
│  八  │  八十六年十二月十日  │    二萬五千元                        │
├───┼───────────┼───────────────────┤
│  九  │  八十六年十二月十日  │    六千五百元                        │
├───┼───────────┼───────────────────┤
│  十  │  八十六年十二月十二日│    二萬二千元                        │
├───┼───────────┼───────────────────┤
│ 十一 │ 八十六年十二月十五日 │    六千六百九十五元                  │
├───┼───────────┼───────────────────┤
│ 十二 │ 八十六年十二月十五日 │    一萬元                            │
├───┼───────────┼───────────────────┤
│ 十三 │ 八十六年十二月十六日 │    一萬一千八百三十元                │
└───┴───────────┴───────────────────┘
附表三：
┌──┬────────┬──────────┬────────────┐
│編號│   票      號   │    金        額    │  侵    占    方    式  │
├──┼────────┼──────────┼────────────┤
│ 一 │ 0000000 │十五萬元            │轉由周國湧提示          │
├──┼────────┼──────────┼────────────┤
│ 二 │ 0000000 │二千一百二十四元    │轉由被告之父郭欽昌提兌  │
├──┼────────┼──────────┼────────────┤
│ 三 │ 0000000 │二十六萬元          │轉由沈金銀提示          │
├──┼────────┼──────────┼────────────┤
│ 四 │ 0000000 │五十萬一千四百元    │轉由郭明鑫提示(被告之兄)│
├──┼────────┼──────────┼────────────┤
│ 五 │ 0000000 │十五萬元            │轉由陳正元提示          │
├──┼────────┼──────────┼────────────┤
│ 六 │ 0000000 │一萬一千元          │轉由黃貴華提示          │
├──┼────────┼──────────┼────────────┤
│ 七 │ 0000000 │四萬二千零八十五元  │支付被告之夫林正宗保費  │
└──┴────────┴──────────┴────────────┘


司法院資訊處製作；財團法人民間司法改革基金會備份。
